【裁判字號】    90,訴,2948
【裁判日期】    901231
【裁判案由】    營業稅
【裁判全文】
臺北高等行政法院判決                          九十年度訴字第二九四八號
                              .
    原      告  柏耘企業股份有限公司
    代  表  人  甲○○
    訴訟代理人  乙○○
    被      告  新竹市稅捐稽徵處
    代  表  人  丙○○處長）.
    訴訟代理人  戊○○
                丁○○
右當事人間因營業稅事件，原告不服財政部中華民國九十年二月十三日台財訴字第○
八九○○三五三九三號訴願決定，提起行政訴訟。本院判決如左：
    主  文
原告之訴駁回。
訴訟費用由原告負擔。
    事  實
一、事實概要：原告於民國（下同）八十七年三月十七日申准營利事業設立登記，營
    利事業名稱為嘉利投資股份有限公司，營業項目為一般投資業；直至八十八年四
    月二十九日始辦理變更營利事業名稱為柏耘企業股份有限公司，營業項目變更為
    國際貿易業、廠房及辦公大樓出租業。原告以八十六年十二月公司成立籌備處時
    ，取得固定資產之進項稅額三百九十一萬九千八百一十元及八十七年十二月所取
    得利息費用憑證之進項稅額二萬九千六百四十五元，向被告申請准予退還或扣抵
    云云，經被告以八十九年一月十一日八九新市稅工字第八九０００三二七號函復
    略以：「依據財政部七十七年九月一日台財稅第七七○一一八六七０號函釋規定
    ，所申請事項，歉難照准。」原告不服，提起訴願，遭訴願駁回，遂提起本件行
    政訴訟。
二、兩造聲明：
  (一)原告聲明：訴願決定及原處分均撤銷。
  (二)被告聲明：駁回原告之訴。
三、兩造爭點：被告依財政部七十七年九月一日台財稅第七七○一一八六七○號函釋
              ，否准原告八十六年取得固定資產之進項稅額三百九十一萬九千八百
              一十元及八十七年十二月所取得利息費用憑證之進項稅額二萬九千六
              百四十五元請求退還或抵扣之申請，是否適法？
  (一)原告主張之理由：
    1.按營業稅法第十五條第一項營業人當期銷項稅額，扣減進項稅額後之餘額為當
      期應納或溢付營業稅額，是為加值型營業稅之基本精神。同法第三十九條第一
      項第二款所明定之取得固定資產而溢付之營業稅，主管機關查明後退還之，又
      同法第八條第一項所定之經營項目免營業稅係指經營衍生性金融物品、公司債
      、金融債券等之免稅銷售額。原告已於九十年五月十五日出售當初進項之固定
      資產，依法開立發票繳納銷項營業稅，而取得時所支付之進項稅額卻遲遲無法
      扣抵或退還，實為原告之損失，被告以投資公司型或論定所取得之進項憑證不
      得扣抵或退還，於法無據。
    2.財政部七十七年九月一日台財稅字第七七○一一八六七○號函釋「公司專營投
      資業務，除股利收入外，目前既無應稅或零稅率銷售額，當期或當年度取得進
      項憑證所支付之進項稅額依規定不得扣抵或退還」意旨專營投資之股利收入或
      依營業稅法第八條第一項之經營衍生性金融物品、公司債、金融債券等屬稅銷
      售額。原告於八十六年十二月公司成之之初籌備階段至八十八年四月二十九日
      辦理變更營利事業名稱為柏耘企業股份有限公司，營業項目變更為國際貿易、
      廠房及辦公大樓出租業期間既無股利收入，亦未經營衍生性金融商品、公司債
      、金融債券等免營業稅銷售額，當期應稅收入為零，免稅收入亦為零，不論是
      依比例扣抵或直接扣抵計算，皆應可扣抵或退還，是故該解釋令不適用於原告
      。
    3.原告於設立時即立意於不動產投資，實質以為出售或出租為主要業務。蓋原告
      於八十六年十二月籌備處階段所取得之固定資產所支付之進項稅額，係屬取得
      應稅貨物，且其固定資產（房屋）之面積共980.44方公尺，使用用途皆為飲艮
      店及商場，即為明證，依實體課稅原則，投資房屋租、售係屬一般應稅之營業
      人（因為其買賣皆需課營業稅），倘以後該不動產（房屋）出售，原告自當開
      立發繳納出售房屋之營業稅，若出租當開立租金收入發票繳納營業稅。是故若
      原告已購買支付之不動產（房屋）的進項稅額不得扣抵或退還，而出售及出租
      確需繳納營業稅，將造成重覆課稅情形，明顯加重原告負擔且違反租稅公平原
      則。
    4.原告於八十七年十一月十六日嘉利投資股份有限公司階段初，依營業稅法第三
      十九條第一項第二款因取得固定資產而溢付之營業稅及財政部八十年三月十一
      日台財稅第000000000號營業人核准登記後至營業前之溢付稅額由稽
      徵機關查明退還，向被告提請退還營業稅，被告以前揭財政部七十七年九月一
      日台財稅字第七七○一一八六七○號函復不准，因幾經詢問專業人士，認原告
      應將營業項目改為「廠房出租或辦公大樓出租業」較為適切，乃於八十八年三
      月變更聲請為柏耘企業股份有限公司，營業項目為國際貿易、廠房及辦公大樓
      出租業，詎被告以原告係變更後始提請退還進項稅額，實屬有誤。
  (二)被告主張之理由：
    1.按「營業人專營第八條第一項免稅貨物或勞務者，其進項稅額不得申請退還。
      」為營業稅法第十九條第二項所明定。次按「公司專營投資業務，除股利收入
      外，目前既無應稅或零稅率銷售額，當期或當年度取得進項憑證所支付之進項
      稅額依規定不得申報扣抵或退還；至於營業稅法第三十九條第一項第二款有關
      因取得固定資產而溢付之營業稅額，由稽徵機關查明後退還之規定，應以有依
      法可申報扣抵稅額者為前提。公司（編者註：專營投資公司）之進項稅額既不
      得申報扣抵，當無溢付稅額可資退還。如向國外之事業購買勞務，應按營業稅
      法第三十六條第一項前段之規定計算報繳營業稅額。」亦經財政部七十七年九
      月一日台財稅第七七○一一八六七○號函釋在案。
    2.本件原告於八十七年三月十七日申准營利事業設立登記，營利事業名稱為嘉利
      投資股份有限公司、營業項目為一般投資業，並有原告於八十七年三月十二日
      立下核准登記後絕不經營登記範圍以外之業務之切結書在卷。嗣原告至八十八
      年四月二十九日辦理變更營利事業名稱為柏耘企業股份有限公司，營業項目變
      更為國際貿易業、廠房及辦公大樓出租業。原告以八十六年十二月公司成立籌
      備處時，取得固定資產之進項稅額三百九十一萬九千八百一十元及八十七年十
      二月所取得利息費用憑證之進項稅額二萬九千六百四十五元，申請准予退還或
      扣抵云云，經被告以八十九年一月十一日八九新市稅工字第八九○○○三二七
      號函復依據財政部七十七年九月一日台財稅第七七○一一八六七０號函釋意旨
      ，所申請事項，歉難照准，應無不妥。
    3.原告行政訴訟意旨略謂：
    (1)財政部七十七年九月一日台財稅第七七○一一八六七○號函並未明確規範投
        資標的，且提到公司專營投資業務，除股利收入外，目前既無應稅或零稅率
        銷售額，應指營業稅法第八條第一項第三十二款之經營金融商品、金融債券
        （股票及有價證券）之銷售額為免稅項目。由於投資股票買賣免營業稅，自
        當其任何進項稅額不得申報扣抵或退還，但原告並無投資任何股票業務，帳
        載非常明確，是故該解釋令不適用於原告。
    (2)原告於設立時即立意於不動產投資，實質以為出售或出租為主要業務。依實
        體課稅原則，投資房屋租、售係屬一般應稅之營業人（因為其買賣皆需課營
        業稅），倘以後該不動產（房屋）出售，原告自當開立發票繳納出售房屋之
        營業稅，若出租則開立租金收入發票繳納營業稅。是故若原告已購買支付之
        不動產（房屋）的進項稅額不得扣抵或退還，而出售及出租確需繳納營業稅
        ，將造成重複課稅情形，且違反租稅公平原則等語。
    4.謹將原告主張答辯如后：
    (1)查本件原告於八十七年三月十七日申請設立嘉利投資股份有限公司，營業項
        目為一般投資業，直至八十八年四月二十九日始辦理變更營利事業名稱為柏
        耘企業股份有限公司，營業項目變更為國際貿易業、廠房及辦公大樓出租業
        。則原告專營投資業務期間為八十七年三月十七日至八十八年四月二十八日
        ，而原告係八十六年十二月公司成立籌備處取得固定資產所支付之進項稅額
        及八十七年十二月所取得之利息費用憑證，該期間是原告所專營投資業務之
        嘉利投資股份有限公司所取得進項憑證而支付之進項稅額，自不得提出申報
        扣抵或退還，甚為明確。故原告主張財政部七十七年九月一日台財稅第七七
        ○一一八六七○號函並未明確規範投資標的，且提到公司專營投資業務，除
        股利收入外，目前既無應稅或零稅率銷售額，應指營業稅法第八條第一項第
        三十二款之經營金融商品、金融債券（股票及有價證券）之銷售額為免稅項
        目乙節，按財政部七十七年九月一日台財稅第七七○一一八六七○號函釋「
        公司專營投資業務，除股利收入外，目前既無應稅或零稅率銷售額，當期或
        當年度取得進項憑證所支付之進項稅額依規定不得申報扣抵或退還；至於營
        業稅法第三十九條第一項第二款有關因取得固定資產而溢付之營業稅額，由
        稽徵機關查明後退還」之意旨，係指應以有依法可申報扣抵稅額者為前提。
        查原告取得該進系爭憑證期間之營業項目為一般投資業，其間既無應稅或零
        稅率銷售額，則取得進項憑證所支付之進項稅額依規定不得申報扣抵或退還
        ；進項稅額既不得申報扣抵，則無溢付稅額可資退還之情形，故原告主張顯
        僅為辯詞，不足採據。
      (2)又原告主張於設立時即立意於不動產投資，實質以為出售或出租為主要業務
        ，依實體課稅原則，投資房屋租、售係屬一般應稅之營業人，是故若已購買
        支付之不動產（房屋）的進項稅額不得扣抵或退還，而出售及出租確需繳納
        營業稅，將造成重複課稅情形，且違反租稅公平原則乙節。查原告取得系爭
        進項憑證期間確實係在八十六年十二月公司成立籌備處取得固定資產所支付
        之進項稅額及八十七年十二月所取得之利息費用憑證，該期間為原告所專營
        投資業務之「嘉利投資股份有限公司」所取得進項憑證而支付之進項稅額，
        自不得提出申報扣抵或退還，已如前述，與原告於八十八年四月二十九日辦
        理變更營利事業名稱為柏耘企業股份有限公司，營業項目變更為國際貿易業
        、廠房及辦公大樓出租業之營業期間不同。二者營業期間不同、營業項目不
        同，取得進項憑證所支付之進項稅額，得否提出申報扣抵或退還之規定亦不
        相同，是原告一再要求以從事專營投資業務期間取得之進項憑證而支付之進
        項稅額，於變更營業項目後申報扣抵或退還，實於法無據，且營業期間不同
        ，亦應無重複課稅，違反租稅公平之情形，是原告主張顯係誤解，特予陳明
        。
    理  由
一、按「營業人專營第八條第一項免稅貨物或勞務者，其進項稅額不得申請退還。」
    為營業稅法第十九條第二項所明定。其立法理由乃因同法第八條第一項所規定之
    免稅，旨在免除營業人之納稅義務，或減輕該等貨物或勞務買受人之稅負，但並
    不將該等貨物或勞務於產銷過程中已課徵之營業稅退還，與零稅率之性質有所不
    不同，故於第十九條第二項明定以前階段已納之營業稅（即進項稅額）不能退還
    。財政部基於此項立法精神，於七十七年九月一日台財稅第七七○一一八六七○
    號函釋：「公司專營投資業務，除股利收入外，目前既無應稅或零稅率銷售額，
    當期或當年度取得進項憑證所支付之進項稅額依規定不得申報扣抵或退還；至於
    營業稅法第三十九條第一項第二款有關因取得固定資產而溢付之營業稅額，由稽
    徵機關查明後退還之規定，應以有依法可申報扣抵稅額者為前提。公司之進項稅
    額既不得申報扣抵，當無溢付稅額可資退還。如向國外之事業購買勞務，應按營
    業稅法第三十六條第一項前段之規定計算報繳營業稅額。」此項函釋與稅法所定
    並無何相違之處，自得援用。
二、查本件原告於八十七年三月十七日向新竹市政府申准營利事業設立登記，營利事
    業名稱為嘉利投資股份有限公司、營業項目為一般投資業，有新竹市政府八十七
    年三月十七日87府建商字第一二一一○六號函影本附卷可稽，原告公司當時之負
    責人顏榮治並於八十七年三月十二日書立「核准登記後絕不經營登記範圍以外之
    業務」之切結書一紙在卷可佐。嗣原告至八十八年四月二十九日辦理變更營利事
    業名稱為柏耘企業股份有限公司，營業項目變更為國際貿易業、廠房及辦公大樓
    出租業，亦有新竹市政府八十八年四月三十日88府建商字第一二一八○三號函影
    本存卷可考。足見自八十七年三月十七日至八十八年四月三十日之間，原告前身
    之嘉利投資股份有限公司係以一般投資業為其營業項目無誤，則該嘉利投資股份
    有限公司設立登記前籌備期間之八十六年十二月所取得之固定資產所支付之進項
    稅額及專營投資公司期間之八十七年十二月所取得之利息憑證，自屬一般投資業
    所取得之進項稅額，而非八十八年四月二十九日變更登記後，以經營國際貿易業
    、廠房及辦公大樓出租業為業之柏耘企業股份有限公司所取得，要無疑義。從而
    ，被告依前揭財政部七十七年九月一日台財稅第七七○一一八六七○號函釋意旨
    ，否准原告退還及扣抵進項稅額之申請，並無不合。
三、原告主張其於設立之初，即立意於不動產投資，實質以為出售或出租為主要業務
    。其於八十六年十二月籌備處階段所取得之固定資產所支付之進項稅額，係屬取
    得應稅貨物，且其固定資產（房屋）之面積共980.44方公尺，使用用途皆為飲食
    店及商場，即為明證，且其已於九十年五月十五日出售當初進項之固定資產，依
    法開立發票繳納銷項營業稅，而取得時所支付之進項稅額卻遲遲無法扣抵或退還
    ，實為原告之損失云云；但查原告於八十六年設立籌備處，八十七年三月十七日
    設立登記為嘉利投資股份有限公司，營業項目為一般投資業，繼於八十八年四月
    二十九日變更登記為柏耘企業股份有限公司，營業項目亦變更為國際貿易業、廠
    房及辦公大樓出租業，已如前述，其主張實質以出售或出租為主要業務一節，殊
    難採信。又原告於八十六年籌備階段所取得之固定資產係為專營一般投資業所取
    得，核與九十年五月十五日以柏耘企業股份有限公司出售之稅額無涉，核二者營
    業期間不同、營業項目不同，取得進項憑證所支付之進項稅額，得否提出申報扣
    抵或退還之規定亦異，是原告主張以從事專營投資業務期間取得之進項憑證而支
    付之進項稅額，於變更營業項目後申報扣抵或退還，殊屬無據。
四、原告另主張財政部上開函釋係指之營業稅法第八條第一項所定之經營項目免營業
    稅係指經營衍生性金融物品、公司債、金融債券等之免稅銷售額而言，原告非經
    營上開項目為業，應不適用，被告應依營業稅法第三十九條第一項第二款所明定
    之取得固定資產而溢付之營業稅，主管機關查明後退還之規定，退還其進項稅額
    云云。按財政部上開函示係七十七年九月一日所示，而營業稅法第八條第一項第
    三十二款乃八十四年八月二日修正時所增訂，足證原告此項主張要屬無稽。至營
    業稅法第三十九條第一項第二款固有營業人申報之因取得固定資產而溢付之營業
    稅，應由主管機關查明後退還之之規定；惟按該款規定，必於有依法可申報扣抵
    稅額者為前提，專營投資公司之嘉利投資股份有限公司進項稅額既不得申報扣抵
    ，當無溢付稅額可資退還。
五、原告主張其於八十七年十一月十六日即以嘉利投資股份有限公司名義，主張依營
    業稅法第三十九條第一項第二款之規定及財政部八十年三月十一日台財稅第八○
    ○六七五三八三號函釋，向被告機關聲請退還其營業人核准登記後至營業前之溢
    付稅額云云；但查本件原告據以提起訴願者，明載於八十九年二月十九日立具之
    訴願申請書，其說明第二點載有「本公司經八十八年十一月十七日、八十八年十
    一月二十三日及八十九年一月三日、八十九年一月四日向所在稽徵關提出說明申
    請專案退稅及扣抵，均以投資公司之進項稅額不得申報扣抵或退還而不得准等語
    ，有訴願申請書附卷可憑，是本件行政訴訟所審理者，當以上開訴願申請書所述
    之被告所為處分為範疇。而上開時日原告對於被告所為之申請，係以柏耘企業股
    份有限公司名義為之，從而，原告此部分主張，亦屬無理由。
六、綜上所述，原告於成立專營投資公司前之籌備期間取得購買固定資產之進項稅額
    及設立登記為一般專營投資公司期間所取得之利息費用進項憑證，既不符申請退
    還或扣抵之要件，原告以變更登記後，營業項目不同之公司名義申請退還或扣抵
    ，尤屬無據，被告援引財政部七十七年九月一日台財稅第七七○一一八六七○號
    函釋意旨，否准原告所請，洵無不合，訴願決定予以維持，亦無違誤，原告仍執
    前詞，訴請撤銷訴願決定及原處分，為無理由，應予駁回。
據上論結，本件原告之訴為無理由，爰依行政訴訟法第九十八條第三項前段，判決如
主文。
中    華    民    國      九十      年    十二        月    三十一      日
                            臺 北 高 等 行 政 法 院  第三庭
                                           審 判 長  法  官  徐瑞晃
                                                     法  官  李得灶
                                                     法  官  曹瑞卿
右為正本係照原本作成。
如不服本判決，應於送達後二十日內，向本院提出上訴狀並表明上訴理由，如於本判
決宣示後送達前提起上訴者，應於判決送達後二十日內補提上訴理由書（須按他造人
數附繕本）。
中    華    民    國      九十一    年      一        月      二        日
                                                     書記官  吳芳靜


司法院資訊處製作；財團法人民間司法改革基金會備份。
